【裁判字號】    90,上易,865
【裁判日期】    900425
【裁判案由】    妨害名譽
【裁判全文】
臺灣高等法院刑事判決                              九十年度上易字第八六五號
    上 訴 人即
    自  訴  人
    兼 左 一人
    自訴代理人  丙○○
    上 訴 人即
    自  訴  人  甲○○
    被      告  乙○○
    選任辯護人  陳垚祥
                鍾志宏
右上訴人因妨害名譽案件，不服臺灣台北地方法院八十九年度自字第一０二四號，中
華民國九十年一月三十一日第一審判決提起上訴，本院判決如左：
    主  文
上訴駁回。
追加自訴部分自訴不受理。
    理  由
一、自訴意旨略以：被告為台北市動物衛生檢驗所（下稱動檢所）所長，與自訴人同
    於民國八十九年十一月七日參加台北市議員李建昌等五位議員舉辦之「許流浪狗
    一個未來」公聽會，竟在現場散發足以詆毀與會人員之新聞稿及其附件，新聞稿
    指稱與會人員係「自認為是『大善人』、『愛護動物人士』．．欺騙民意代表．
    ．對『偽善者』．．」，其附件並指稱「今天一群假藉『愛心』的『偽善者』．
    ．阻礙他們斂財的機會．．」，且向新聞媒體指出與會人員係假藉「愛心」的「
    偽善者」，利用流浪犬斂財，並向新聞媒體指稱自訴人涉嫌詐騙動檢所三十萬元
    ，核其言論實足以毀損他人名譽，因認被告涉有誹謗罪嫌云云。
二、按犯罪事實應依證據認定之，無證據不得推定其犯罪事實。又不能證明被告犯罪
    者，應諭知無罪之判決，刑事訴訟法第一百五十四條、第三百零一條第一項分別
    定有明文。又刑事訴訟上證明之資料，無論其為直接證據或間接證據，均須達於
    通常一般之人均不致於有所懷疑，而得確信其為真實之程度，始得據為有罪之認
    定，若其關於被告是否犯罪之證明未能達此程度，而有合理性懷疑之存在，致使
    無從形成有罪之確信，根據「罪證有疑，利於被告」之證據法則，即不得遽為不
    利被告之認定（最高法院七十六年度台上字第四九八六號判例意旨參照），其以
    情況證據（即間接證據）斷罪時，尤須基於該證據在直接關係上所可證明之他項
    情況事實，本乎推理作用足以確證被告有罪，方為合法，不得徒憑主觀上之推想
    ，將一般經驗上有利被告之其他合理情況逕予排除，此觀諸最高法院三十二年度
    上字第六七號判例意旨亦甚明確。
三、本件自訴人認被告涉有右揭犯行，無非係以上開事實有公聽會採訪通知、動檢所
    新聞稿及其附件、八十九年十一月七日中時晚報及自立晚報節本、中國時報八十
    九年十一月八日節本（以上均影本）等可資佐證為其論據。
四、訊據被告固不否認於八十九年十一月七日以動檢所名義於公聽會中發布新聞稿，
    自訴人所提聲請書、抗議書均由該所製作，惟堅決否認有誹謗事情，辯稱：被告
    以動檢所所長身分出席公聽會並提出新聞稿陳述，未具體指名道姓，無誹謗之故
    意；又自訴人丙○○與中華民國流浪犬貓救護協會秘書黃嫊媜因共同填載虛偽之
    犬貓資料、晶片號碼等資料向動檢所申請補助款，所涉詐欺、偽造文書罪嫌，業
    據檢察官起訴，是上開新聞稿等內容非憑空杜撰，與公益有關，且被告乃因職務
    而報告而善意發表之言論，應為不罰等語。
    經查：
（一）被告因接獲由台北市議員李建昌主持，市議員江蓋世、李建昌、段宜康、蔡秋
      凰質詢小組於八十九年十一月七日在台北市議會財建委員會舉辦之「許流浪狗
      一個未來」公聽會，乃以動檢所所長之職於該日出席，並發布：１由該所第三
      課製作，以動檢所名義公布之新聞稿，其上略載：「鑒於近來台北市動物衛生
      檢驗所受到某些自認為是『大善人』、『愛護動物人士』屢次散播似是而非或
      斷章取義之偏頗言論，藉由召開記者會或隱瞞事實真相、欺騙民意代表．．」
      ；２被告以動檢所全體同仁員工名義所撰之聲明書手稿略載：「近來某些自認
      是『大善人』、『愛護動物人士』屢次以似是而非或擴大事端之偏頗言論，混
      淆了社會的視聽．．」；３動檢所第三課課長林修正以該所全體同仁名義製作
      之抗議書，其上略載：「一群假藉『愛心』的『偽善者』用似是而非的言論．
      ．我們洞悉他們的企圖，阻礙他們斂財的機會．．」之事實，業據被告自白不
      諱，核與證人林修正之證述相符，並有公聽會採訪通知、台北市動物衛生檢驗
      所八十九年十一月七日新聞稿、台北市動物衛生檢驗所八十九年十一月七日聲
      明書、對「偽善者」的泣血抗議書之影本在卷可稽。又八十九年十一月七日中
      時晚報、自立晚報及翌日之中國時報則援引上開新聞稿，刊載動檢所所長乙○○在公聽會中，發表對偽善者的泣血抗議聲明，批評一些動物保護團體人士偽
      善假借愛心，利用流浪犬斂財等內容，有八十九年十一月七日中時晚報、自立
      晚報及同年月八日中國時報節本之影本附卷可憑。
（二）又據卷附公聽會採訪通知所載，受邀出席之相關保護動物民間團體或個人，除
      自訴人丙○○以黃動物醫院獸醫師、自訴人甲○○以中華民國關愛動物保護協
      會會長之身分獲邀之外，尚包括台北縣生命關懷協會理事長吳善九、新竹市尊
      重生命協會張靜美、高雄關懷流浪狗協會理事長王春金、桃園縣馭銘電視台張
      志毅、宜蘭縣流浪狗關懷協會理事長秦慧玲、湖光動物醫院林雅哲獸醫師等團
      體或個人；自訴人亦陳稱，當日出席者除自訴人二人外，尚有吳善九、張志毅
      、林雅哲、蔣宏寬（明星技術學院）等人（見原審卷第七五頁），而右揭被告
      所發布之新聞稿、聲明書及抗議書所載「自認為是大善人」、「愛護動物人士
      」、「偽善者」、「假藉愛心的偽善者」欺騙民意代表、阻礙他們斂財的機會
      等用語，均未指明為該次公聽會受邀與會之內或外，或係何保護動物團體或個
      人，此由自訴人所提上揭中國時報所載：「針對乙○○的批評，段宜康議員表
      示．．他要求動檢所對於所謂的『偽善者』應提出指證．．乙○○在昨日上午
      在市議會舉辦的公聽會猛烈炮轟後，昨日下午並不願意再多談，尤其是有關藉
      流浪犬斂財等情事」；及卷附八十九年十一月八日聯合晚報所刊載：「動檢所
      人員則澄清，聲明所指的『偽善者』，並非影射任何議員或所有愛護動物人士
      ，而是針對部分刻意扭曲事實真相的個人或團體」等內容，亦足資佐證。職是
      ，被告就一群假藉愛心的偽善者利用流浪犬斂財之指摘，並非針對特定人所為
      之言論，自與刑法第三百十條誹謗罪之構成要件有間。
（三）又自訴人丙○○代表黃動物醫院與動檢所簽訂「台北市犬貓絕育特約動物醫院
      契約」，竟與中華民國流浪犬貓救護協會秘書黃嫊媜分別以獸醫師、嗣主名義
      ，填載虛偽之犬貓資料、晶片號碼、效期內狂犬病牌證號等於「台北市犬貓絕
      育併晶片註記及補助款申請證明書」，持以向動檢所申請補助款，詐得二十七
      萬四千四百元，涉偽造文書、詐欺等罪嫌，業經台灣台北地方法院檢察署檢察
      官於八十九年十月三十一日以八十九年度偵字第一八八六０號起訴在案，現於
      台灣台北地方法院審理中（八十九年度易字第二七八八號），有起訴書在卷可
      查，且經原審調閱卷宗查明屬實，從而，依卷附中時晚報八十九年十一月七日
      所刊載「乙○○並指出，丙○○醫師涉嫌詐騙動檢所卅萬元，這個訴訟還在纏
      打中」等內容，被告以動檢所所長之職，就獸醫師向該所申請補助款有涉嫌不
      法事宜經檢察官提起公訴之與公共利益有關之事實為陳述，依刑法第三百十條
      第二項之規定，亦為不罰。自訴人雖謂其開設之黃動物醫院所領取之款項，係
      由台北市動物衛生檢驗所匯款給台北市獸醫師公會，再由黃動物醫院向台北市
      獸醫師公會領，乃因契約關係所生之民事給付，其無任何詐騙動檢所之行為，
      檢察官起訴內容與事實有所出入云云，然被告所指自訴人丙○○涉嫌詐騙一事
      仍在訴訟中，僅是單純陳述自訴人被起訴之事實，核與實際情形相符，並無任
      何誇大不實。至自訴人所涉偽造文書及詐欺取財罪嫌，是否屬實，應否為有罪
      之諭知，乃法院之職權，與被告行為是否構成誹謗之認定並無關聯。
（四）自訴人雖指稱被告之答辯狀內自述「故甲○○亦應有藉記者會等方式散播似是
      而非或斷章取義之偏頗言論之情事。」（見被告九十年三月十五日答辯狀第四
      頁倒數第一、二行）及辯護意旨狀內稱「甲○○依上揭報導亦應知被告所指某
      些自認為『大善人』、『愛護動物人士』即係『丙○○、黃嫊媜』等人」（見
      被告九十年三月廿七日辯護意旨狀第六頁第一、二行），足見被告所指不特定
      人士為自訴人丙○○、甲○○。惟按系爭新聞稿中並無指明「偽善者」、「受
      護動物人士」之姓名，他人亦無從依該新聞稿內容判斷所指者為何人，顯與誹
      謗之構成要件有間；又被告所述自訴人涉嫌詐欺取財、偽造文書一案亦經檢察
      官起訴，且與公共利益有關，應屬不罰，業如上述。而被告於迭次答辯從未暗
      指自訴人甲○○為新聞稿中之「大善人」、「愛護動物人士」，自訴人以被告
      答辯內容據為被告不利之指摘，尚屬誤會。
五、綜上，並無任何積極証據足資証明被告有何誹謗犯行，自屬不能証明被告犯罪。
    原審因而為無罪之諭知，並無違誤。自訴人上訴指摘原判決不當，為無理由，應
    予駁回。
六、按於第一審辯論終結，始得就與本案相牽連之犯罪或本罪之誣告，追加起訴；又
    起訴程序違背規定者，應諭知不受理之判決；刑事訴訟法第三百四十三條準用同
    法第二百六十五條、第三百零三條第一款規定甚明。查本件自訴人係於本院審判
    時始主張卷附聲明書署名「台北市動物衛生檢驗所全體同仁員工」一事，係被告
    自行填入，未經全體員工一致同意，自屬偽造，而表明追加起訴偽造文書。揆諸
    前揭規定，其追加起訴顯於法不合，爰為不受理之諭知。
據上論斷，應依刑事訴訟法第三百六十八條、第三百四十三條、第三百零三條第一款
，判決如主文。
中      華      民      國    九十      年      四      月    二十五    日
                                臺灣高等法院刑事第十三庭
                                    審判長法  官  蔡    燉
                                          法  官  李  春  地
                                          法  官  盧  彥  如
右正本證明與原本無異。
不得上訴。
                                          書記官  何  閣  梅
中      華      民      國    九十      年      四      月    二十五    日


司法院資訊處製作；財團法人民間司法改革基金會備份。
